臺灣新北地方法院民事判決
109年度訴字第2871號
原        告  林正彬
              林正昌
共        同
訴 訟代理 人  黃景安律師
被        告  張志豪
              張雅婷
              楊敏姬
兼上3 人共同
訴 訟代理 人  張智鈞
被        告  黃若瑛
訴 訟代理 人  林振炎
被        告  連麗娟

訴 訟代理 人  蔡思玟
被        告  李志雄
              陳政瑜
              林琪惠

              古雅玲
              蔡延彬

              李美貞

              李彩娥
              楊淑琴

              蔡春美

              周彩珠
              陳揚錝

              張守仁
              陳惠慈
              王淑眞
              羅文苓

              許月  
              方柏元
              李玉年
兼上18人共同
訴 訟代理 人  李美慧
被        告  林忠清
              張鐸耀

              林永忠

上列當事人間請求拆屋還地事件，經本院於民國110年12月14日
言詞辯論終結，判決如下：
    主      文
原告之訴駁回。
訴訟費用由原告負擔。
    事實及理由
壹、程序方面：
一、按原告於判決確定前，得撤回訴之全部或一部。但被告已為
    本案之言詞辯論者，應得其同意；訴之撤回應以書狀為之。
    但於期日，得以言詞向法院或受命法官為之；訴之撤回，被
    告於期日到場，未為同意與否之表示者，自該期日起；其未
    於期日到場或係以書狀撤回者，自前項筆錄或撤回書狀送達
    之日起，10日內未提出異議者，視為同意撤回，民事訴訟法
    第262條第1項、第2項、第4項分別定有明文。查，原告起訴
    時，原列有李月卿、陳家芳、劉寶玉及李國華為被告，訴請
    拆除各自如附表所示建物占用坐落新北市○○區○○段000○0地
    號土地（下稱系爭土地）部分之建物面積，並返還該部分土
    地予原告，並就被告林忠清部分，訴請拆除其如附表所示建
    物及坐落新北市○○區○○段0000○號建物（門牌號碼：新北市○
    ○區○○街000巷00號，見本院卷第259頁），占用系爭土地部
    分之建物面積，並返還該部分土地予原告等語，有民事起訴
    狀可佐（見本院109年度重調字第14號卷〈下稱重調字卷〉第1
    5至39頁）。嗣於110年5月18日以民事補充理由狀，撤回李
    月卿、陳家芳、劉寶玉、李國華及林忠清部分（見本院卷第
    595頁），並於本院110年12月14日審理期日及110年12月17
    日，分別以言詞與民事陳明狀，確認撤回範圍為李月卿、陳
    家芳、劉寶玉、李國華及林忠清就門牌號碼新北市○○區○○街
    000巷00號1樓建物部分（見本院卷第830、835頁），而上開
    被告均未異議。經核，原告上開撤回部分，均核與前揭規定
    相符，自應准許。
二、按訴狀送達後，原告不得將原訴變更或追加他訴，但擴張或
    減縮應受判決事項之聲明，不在此限，民事訴訟法第255條
    第1項第3款定有明文。本件原告起訴原聲明：被告應將如民
    事起訴狀附表所示被告所有建物無權占用系爭土地上之建物
    應予拆除，將土地返還原告；並願供擔保請准宣告假執行。
    嗣經本院履勘現場並囑託地政事務所測量後，原告於訴訟程
    序中變更聲明為：「被告應按如附圖所示坐落系爭土地附圖
    上所示被告所有建物無權占用之建物拆除，並將土地返還原
    告人」等語，有原告之民事補充理由狀可佐（見本院卷第59
    1至597頁），是原告就拆除部分予以更正，並撤回供擔保之
    假執行聲請，核與上開規定相符，自屬合法。　　
貳、實體方面：
一、原告主張：原告為系爭土地之共有人（應有部分各2分之1）
    ，被告分別興建如附表一、二建物時，未經原告等同意，占
    用系爭土地如附圖所示面積，是被告應拆除占用系爭土地部
    分之建物，並返還予原告。為此，爰依民法第767條規定，
    提起本件訴訟，訴請被告將其所有建物占用系爭土地部分拆
    除，並返還該部分土地予原告。
二、被告部分：
　㈠被告張志豪、張雅婷、楊敏姬、張智鈞則以：渠等所有如附
    表一、二所示建物，自興建迄今已逾20年均無接獲鄰地所有
    人提出之異議，該等建物已長期存在並社會常信賴其與真實
    權利關係相符，且在此種事實狀態上建立各種法律關係。原
    告長期消極不行使其權利，無權利之占有人積極行使權利 
    ，已足建立新法律秩序，如為保護真正權利人而拆除渠等所
    有之建物，勢必造成長久建立之各種法律關係崩潰毀壞殆盡
    ，造成社會不安與混亂，此與以謀求社會法律秩序安定之杜
    會公益顯然背道而馳。再者，渠等所有之建物僅占用系爭土
    地2.67平方公尺，原告縱使拆除渠等所有建物占用部分，不
    僅無法全然充分利用而獲得任何利益，並使本件全體被告失
    去生存所必須之依靠住所，兩者利益與弊害相比顯然嚴重失
    衡，原告之訴顯屬權利濫用等語置辯，並聲明：原告之訴及
    假執行聲請均駁回，如受不利益判決，願供擔保免為假執行
    。
　㈡被告連麗娟則以：伊係於85年7月9日購買附表一編號3建物，
    迄今未曾有增建行為，使用範圍亦無變更。而相鄰坐落新北
    市○○區○○段000地號土地（下稱992地號土地），自伊定居於
    附表一編號3建物時，即供不特定人通行為既成巷道，迄今
    已有25年。而系爭土地係於109年2月11日分割自同段992-1
    地號土地（下稱992-1地號土地），992-1地號土地又係於10
    5年間分割自992地號土地，是系爭土地本為既成巷道之一部
    分。原告於109年2月11日分割行為，顯係意圖規避公用地役
    關係之使用限制，且附表一編號3建物有占用系爭土地並不
    可歸責於伊，且占用面積僅2.26平方公尺不僅面積甚小，且
    逕予拆除將影響建物結構安全，補強作業於事實上亦難施作
    ，原告亦無從就占用部分土地為使用收益，伊占用部分亦未
    影響公共往來通行，是原告本件主張應屬權利濫用，依民法
    第796條之1規定，請求鈞院免除拆除占用部分等語置辯，並
    聲明：原告之訴及假執行聲請均駁回，如受不利益判決，願
    供擔保免為假執行。
　㈢被告李志雄、陳政瑜、林琪惠、古雅玲、蔡延彬、李美貞、
    李彩娥、楊淑琴、蔡春美、周彩珠、陳揚錝、張守仁、陳惠
    慈、王淑眞、羅文苓、許月、方柏元、李玉年、李美慧、黃
    若瑛、林忠清、張鐸耀、林永忠則以：附表一、二建物並非
    渠等興建，渠等不知建物有越界興建之情事。又附表一、二
    建物所占用系爭土地面積甚小，若命拆除，反則影響建物結
    構安全、渠等原先持續之長年居住利益，原告等本件主張顯
    有權利濫用等語置辯，並聲明：請求駁回原告之訴，如受不
    利益判決，願供擔保免為假執行。
三、本院得心證理由：
　　原告主張：其等為系爭土地共有人，被告分別為如附表一、
    二所示建物之所有權人等情，為兩造所不爭執，並有系爭土
    地登記第一類謄本、建物登記第一類謄本在卷可查（見重調
    字卷第43頁、本院卷第185至273頁），此部分應堪信為真正
    。又被告所有如附表一、二所示建物分別占用系爭土地如附
    圖所示面積（即如附表一、二所示）之情，亦經本院會同新
    北市三重地政事務所人員到場勘驗測量屬實，有本院現場履
    勘筆錄暨現場照片在卷可佐（見本院卷第419至469頁），並
    有三重地政事務所110年1月6日新北重地測字第1106090172
    號函暨附件複丈成果圖佐卷可考（見本院卷第471至481頁）
    ，同堪認定，足認被告所有之建物分別占用系爭土地如附圖
    所示（即如附表一、二所示）無疑。原告依民法第767條規
    定，訴請被告將其所有建物占用系爭土地部分拆除，並返還
    該部分土地予原告等情，則為被告認原告權利濫用，並以前
    詞置辯，經查：
　㈠按土地所有人越界建築不符合民法第796條規定要件時，鄰地
    所有人原則上無容忍其使用之義務，而得依民法第767條第1
    項規定，請求土地所有人或建築物所有人拆除越界部分之建
    築，並交還該部分之土地。惟按土地所有人建築房屋逾越地
    界，鄰地所有人請求移去或變更時，法院得斟酌公共利益及
    當事人利益，免為全部或一部之移去或變更。但土地所有人
    故意逾越地界者，不適用之，民法第796條之1定有明文。揆
    其立法意旨，在於對不符合第796條規定，鄰地所有人得請
    求移去或變更逾越地界之房屋，有時對社會經濟及當事人之
    利益造成重大損害，乃賦予法院裁量權，斟酌社會整體經濟
    利益及雙方當事人之利益，免為全部或一部之移去或變更。
    此際，鄰地所有人即有容忍土地所有人使用之義務，同時亦
    享有土地購買權及償金請求權。而本條實質上乃土地所有人
    行使物上請求權應符合民法第148條第1項規定之具體化。而
    權利之行使，是否以損害他人為主要目的，應就權利人因權
    利行使所能取得之利益，與他人及國家社會因其權利行使所
    受之損失，比較衡量以定之。倘其權利之行使，自己所得利
    益極少而他人及國家社會所受之損失甚大者，非不得視為以
    損害他人為主要目的，此乃權利社會化之基本內涵所必然之
    解釋（最高法院71年台上字第737號判例參照）。末按當事
    人主張有利於己之事實者，就其事實有舉證之責任，民事訴
    訟法第277條前段有明文規定。
  ㈡查，系爭土地及同段992、992-2地號土地均屬既成道路，供
    公眾通行並由新北市三重區公所維護管理迄今逾20年之情，
    有新北市三重區公所110年3月29日新北重工字第1102114515
    號、110年4月21日新北重工字第1102116430號函附卷可佐（
    見本院卷第589頁），是系爭土地目前供道路使用，僅能為
    通行，無從為使用收益。又附表一、二所示建物分別占用系
    爭土地如附圖所示面積（即如附表一、二所示）之情，已如
    前述，其中單一建物之最大部分僅4.4平方公尺，且依本院
    勘驗筆錄、現場照片、新北市三重地政事務所實施測量並繪
    製複丈成果圖，可知附表一、二建物占用情形並無阻礙或減
    損道路之通行狀態。又倘若將附表一、二建物就越界部分拆
    除，將造成建物傾斜，而有結構安全之虞之情，亦為原告所
    不爭執（見本院卷第831頁）。再者，原告就被告係故意越
    界占有系爭土地乙節，復未提出相關事證，以供本院審酌。
    是本院審酌遭占用系爭土地已為道路使用，原告已無從為使
    用收益，且被告占用情形無阻礙道路通行，又如拆除附表一
    、二所示建物占用部分，將影響被告房屋居住安全，對被告
    均將造成重大損害，而對道路通行使用及原告，並無顯著利
    益。從而，被告雖逾越地界而無權占用系爭土地，然衡酌公
    共利益、社會經濟、拆除後原告可能利益、被告因此所受之
    損害等情，本院認拆除被告無權占有系爭土地部分，對被告
    財產價值及社會經濟成本之耗費，與不拆除所造成原告不能
    利用系爭土地之損害相較，客觀上顯不相當，應免被告為全
    部之移去，較為妥適，故被告抗辯依民法第796條之1第1項
    規定，請求法院免除拆除義務，於法有據。
四、綜上所述，原告依據民法第767條規定，訴請被告將其所有
    建物占用系爭土地部分拆除，並返還該部分土地予原告等情
    ，為無理由，應予駁回。
六、本件判決之基礎已臻明確，兩造其餘之攻擊防禦方法、未經
    援用之證據及聲請調查之證據，經本院斟酌後，認均不足以
    影響本判決之結果，爰不逐一詳予論駁，併此敘明。
七、據上結論：原告之訴為無理由，依民事訴訟法第78條，判決
    如主文。
中　　華　　民　　國　　111 　年　　1 　　月　　25　　日
                  民事第五庭  法　官　鄧雅心
以上正本係照原本作成。
如對本判決上訴，須於判決送達後20日內向本院提出上訴狀。如
委任律師提起上訴者，應一併繳納上訴審裁判費。
中　　華　　民　　國　　111 　年　　1 　　月　　25　　日
                              書記官　蔡佩珊
附表一
編號 建號（新北市○○區○○段○○○○號碼均：新北市三重區仁愛街125巷） 所有權人（權利範圍） 占用面積（平方公尺） 謄本（本院卷） 1. 5173（75號2樓） 張志豪、張雅婷、楊敏姬、張智鈞（各4分之1） 2.14 第197頁  2. 5174（75號3樓） 黃若瑛（全部） 2.14 第201頁 3. 4798（81號4樓） 連麗娟（全部） 2.26 第237頁 4. 5167（73號） 李志雄（全部） 2.09 第185頁 5. 5168（73號2樓） 陳政瑜（全部） 2.09 第187頁 6. 5170（73號4樓） 林琪惠（全部） 2.09 第191頁 7. 5172（75號） 古雅玲（全部） 2.14 第195頁 8. 5169（73號3樓） 蔡延彬、李美貞（各2分之1） 2.09 第189頁 9. 5176（75號5樓） 李彩娥（全部） 2.14 第205頁 10. 5171（73號5樓） 楊淑琴（全部） 2.09 第193頁 11 5175（75號4樓） 蔡春美（全部） 2.14 第203頁 12. 4792（79號3樓） 周彩珠（全部） 3.39 第215頁 13. 4794（79號5樓） 陳揚錝（全部） 3.39 第223頁 14. 4790（79號） 張守仁（全部） 3.39 第207頁 15. 4793（79號4樓） 陳惠慈（全部） 3.39 第219頁 16. 4791（79號2樓） 王淑眞（全部） 3.39 第211頁 17. 4799（81號5樓） 羅文苓（全部） 2.26 第239頁 18. 4795（81號） 許月（全部） 2.26 第225頁 19. 4796（81號2樓） 方柏元（全部） 2.26 第229頁 20. 4966（83號3樓） 李玉年（全部） 4.40 第249頁 21. 4797（81號3樓） 李美慧（全部） 2.26 第233頁 22. 4964（83號） 林忠清（全部） 1.72 第243頁 23. 4965（83號2樓） 林忠清（全部） 4.40 第245頁 24. 4968（83號5樓） 張鐸耀（全部） 4.40 第257頁 25. 4967（83號4樓） 林永忠（全部） 4.40 第253頁 
附表二
編號 建物（門牌號碼均：新北市三重區仁愛街125巷） 占用面積 （平方公尺） 備註 1. 73及75號1樓樓梯 1.06  2. 73及75號2樓樓梯 1.06  3. 73及75號3樓樓梯 1.06  4. 73及75號4樓樓梯 1.06  5. 73及75號5樓樓梯 1.06  6. 83號1樓非專用部分 1.72  7. 83號1樓樓梯 1.27  

附圖